【裁判字號】    95,台上,442
【裁判日期】    950316
【裁判案由】    交付遺產等
【裁判全文】
最高法院民事判決              九十五年度台上字第四四二號
    上  訴  人  乙○○○
                          48.
                丙 ○ ○
                丁 ○ ○
                戊 ○ ○
                己 ○ ○
    共      同
    訴訟代理人  吳 啟 孝律師
    被 上訴 人  甲 ○ ○
                          號3.
    訴訟代理人  林 憲 同律師
上列當事人間請求交付遺產等事件，上訴人對於中華民國九十三
年十月六日台灣高等法院第二審判決（九十二年度重家上字第五
號），提起上訴，本院判決如下：
    主  文
原判決廢棄，發回台灣高等法院。
    理  由
本件被上訴人主張：上訴人之被繼承人周清潭，於民國九十年二
月二十七日在通律法律事務所製作遺囑，該遺囑內記載立遺囑人
即周清潭同意以新台幣（下同）二千三百萬元交付伊，且若周清
潭死後所遺留現金不足上開款項，周清潭願以坐落台北縣林口鄉
○○段中湖小段一五六之二地號土地（下稱系爭土地）於同等價
值內，移轉予伊所有。嗣後周清潭於九十一年四月三十日死亡，
而系爭土地業經重劃及整編為新地號「林口鄉○○段第四八七號
、六○○號及六二四號」等三筆土地。嗣於九十三年四月二日上
訴人丁○○及戊○○二人將「麗林段六○○號土地」出售於訴外
人張慶華，造成伊請求標的之給付不能；而「麗林段六二四號土
地」亦經上訴人丁○○與戊○○二人於九十三年二月三日持向台
灣土地銀行設定最高限額抵押一千一百四十萬元（實借九百五十
萬元），致伊請求標的（土地產權）為給付不完全，上訴人均應
依民法第二百二十六條規定負損害賠償責任，爰依民法第二百五
十九條（原審判決誤載為第二百五十八條）第一項第三款將原聲
明之土地給付部分，變更成為金錢給付。又本件遺贈金額雖為二
千三百萬元，然因伊無力負擔訴訟費用，故於本案僅先請求一千
四百十四萬三千七百六十四元等情。本於遺贈之法律關係，求為
命：（一）確認伊對周清潭於一千萬元之範圍內有遺產贈與之權
利存在。（二）上訴人應就周清潭所有坐落於台北縣林口鄉○○
段中湖小段一五六之二地號土地，按第一審判決附表（下稱附表
）所列共有持分協同伊辦理遺產贈與登記之判決（第一審駁回被
上訴人之訴，被上訴人聲明不服，於原審追加己○○為上訴人，
並變更聲明為（一）確認被上訴人對上訴人就周清潭之遺產於一
千四百十四萬三千七百六十四元之範圍內有遺產贈與之權利存在
。（二）上訴人丁○○、戊○○應各給付被上訴人七百萬元及自
九十三年七月十三日起至清償日止，加計法定遲延利息）。
上訴人則以：該遺囑之簽名與周清潭生前之簽名筆觸不同，印章
亦非周清潭之印鑑章，且證人於庭訊時之證言，均無法具體描述
周清潭之外型且證言互有出入，實難據此認定委託代筆遺囑之人
即為周清潭本人；縱被上訴人所主張周清潭之代筆遺囑為真正，
然周清潭因患有乙狀結腸癌而不具識別能力，訂立該代筆遺囑時
間距求診期間極相近，周清潭於當時應不具遺囑能力與指定遺囑
見證人之能力，其代筆遺囑應非周清潭之真意。而依民法第一千
二百零二條本文與第一千二百二十五條之規定，被上訴人須證明
該遺贈係屬周清潭遺產之一部並於被繼承人周清潭之債權人清償
債務後始得請求，且被繼承人周清潭之法定繼承人即伊，依法亦
得對被上訴人行使特留分扣減權。而依代筆遺囑之內容所示被上
訴人亦僅能請求移轉土地，而不能請求給付金錢等語，資為抗辯
。
原審將第一審所為被上訴人敗訴之判決，就其中除變更之訴部分
外予以廢棄，確認對被上訴人就周清潭之遺產於一千四百十四萬
三千七百六十四元之範圍內有遺產贈與之權利存在；上訴人丁○
○、戊○○應各給付被上訴人七百萬元本息，無非以：查被上訴
人主張於九十年二月二十七日偕同周清潭至通律法律事務所製作
遺囑，該遺囑內第一條記載：「立遺囑人（即周清潭）同意以二
千三百萬元正之金額，交付被上訴人。若立遺囑人死後所遺留現
金不足二千三百萬元正則立遺囑人願以坐落於林口鄉○○段中湖
小段一五六之二地號土地於同等價值內，移轉予被上訴人所有。
……」等字樣之事實，業據被上訴人提出遺囑、土地登記簿謄本
為證，並經證人即通律法律事務所之律師楊永成及該事務所職員
劉建汎、蕭桂芬、王敘方結證屬實，堪信為真正。準此，應認被
上訴人所提出之系爭遺囑，確係周清潭於生前所製作完成，應為
真正，堪予認定。次查，上訴人對其所辯「周清潭於當時應不具
遺囑能力與指定遺囑見證人之能力」、「代筆遺囑應非周清潭之
真意」之有利於己之事實，始終不能舉證以實其說，自難採信。
又上訴人分別為被繼承人周清潭之配偶及直系血親卑親屬，依民
法第一千二百二十三條第一、三款之規定，上訴人等之特留分，
為其應繼分二分之一，合計全體法定繼承人特留分應為二分之一
。被繼承人周清潭之遺產總額，經財政部台灣省北區國稅局核定
為一億零七百九十四萬五千八百五十八元，有遺產稅核定書在卷
可稽。依民法第一千二百二十三條扣除未償債務一千八百四十四
萬一千六百二十六元（見遺產稅核定書），尚有八千九百五十萬
四千二百三十二元。依此計算，全體法定繼承人特留分應為四千
四百七十五萬二千一百十六元。而遺產淨額八千九百五十萬四千
二百三十二元減系爭遺贈金額二千三百萬元，尚有六千六百五十
萬四千二百三十二元，遠超過上訴人等全體法定繼承人之特留分
。足見系爭遺贈並未致應得特留分之人應得之數不足，核與特留
分扣減權之要件不符。故被上訴人得請求系爭遺贈全部金額二千
三百萬元。從而，被上訴人依遺贈之法律關係求為確認被上訴人
對上訴人就周清潭之遺產於一千四百十四萬三千七百六十四元之
範圍內有遺產贈與之權利存在，為有理由，應予准許。復查，依
財政部國稅局新莊稽徵所函覆本院之遺產資料顯示，周清潭之銀
行存款僅剩四萬餘元，遺產現金確有不足抵付之情形，符合遺囑
第一條後段要件，遂使土地給付之停止條件臻於成就。則被上訴
人應即得請求於同等價值內移轉部分土地所有權。惟系爭土地，
嗣因重劃及整編而成為「林口鄉○○段第四八七號、六○○號及
六二四號」等三筆土地，為上訴人所不爭執，其中新編之四八七
號係由舊編之一五六之二號、一五六之四號及一五六之十一號等
三筆重劃整編而來，顯與周清潭遺囑指定為遺贈標的土地之內容
不同，不宜資為本案訴訟請求給付之標的。其餘之「六○○及六
二四號」兩筆土地，均係原一五六之二號土地經過重劃整編而繼
續存在之土地，其作為本案遺贈給付標的之性質，並未變更。又
系爭之麗林段六○○、六二四號土地於周清潭死亡後，由上訴人
丁○○及戊○○二人繼承登記，應有部分各二分之一，有土地登
記簿謄本在卷可稽。上訴人丁○○及戊○○二人，並於九十三年
四月二日，將系爭之麗林段六○○號土地，作價出售訴外人張慶
華，造成請求標的（土地產權）之給付不能。又於九十三年二月
三日，將系爭之麗林段六二四號土地，持向台灣土地銀行設定最
高限額抵押一千一百四十萬元，造成請求標的（土地產權）之給
付不完全，顯屬可歸責於上訴人。故被上訴人依民法第二百二十
六條第一項、第二百二十七條規定請求金錢賠償，於法並無不合
。又查，系爭土地係經遺贈人周清潭以遺囑指定為遺贈之「代替
給付」，核其性質屬學說上所稱之新債清償。按民法第三百二十
條規定，上訴人既不履行移轉系爭土地所有權之新債務，舊債務
仍不消滅，被上訴人自仍得請求原約定之金錢給付。末查，按民
法第一千一百五十三條與民法第二百七十三條規定，被上訴人得
對全體法定繼承人請求連帶給付全部二千三百萬元，自亦得僅就
繼承人中之一人或數人，同時請求一部之給付。被上訴人僅就繼
承人中被上訴人丁○○及戊○○二人對於處分土地（出售或押借
）所獲金錢，按二分之一比例而對被上訴人負擔給付，於法並無
不合。從而，被上訴人依遺贈之法律關係請求上訴人丁○○、戊
○○各給付上訴人七百萬元本息為有理由，應予准許等詞，為其
判斷之基礎。
按所謂「遺產贈與」係指遺囑人於生前以遺囑表示於死後贈與財
產與被遺贈人之謂。查依卷附遺囑第一條所載：立遺囑人同意以
新台幣二千三百萬元之金額，交付被上訴人。若立遺囑人死後所
遺留現金不足二千三百萬元，則立遺囑人願以所有坐落林口鄉○
○段中湖小段一五六之二地號土地同等價值內，移轉於被上訴人
所有（見一審卷原證一）。查所謂「交付」、「移轉」，其交付
、移轉原因甚多，立遺囑人是否基於贈與之意思為之，而為「遺
產贈與」，洵非無疑。原審未遑詳加調查審認，即認定為遺產贈
與，尚嫌速斷。又代筆遺囑依民法第一千一百九十四條規定須由
立遺囑人親自簽名，若不能簽名，以按指印代之。本件上訴人抗
辯：遺囑上周清潭之簽名，明顯與其生前之簽名筆觸不同等語（
見一審卷九十二年一月二十四日答辯狀），此攸關本件代筆遺囑
是否合法成立，原審恝置未理，自欠妥當。再者，系爭土地雖係
經立遺囑人周清潭以遺囑指定為二千三百萬元之「代替給付」，
但依遺囑所載，該二項約定係同時為之，何以係「新債清償」，
亦有再事研求之必要。上訴論旨，指摘原判決違背法令，求予廢
棄，非無理由。
據上論結，本件上訴為有理由。依民事訴訟法第四百七十七條第
一項、第四百七十八條第二項，判決如主文。
中    華    民    國  九十五  年    三    月   十六   日
                      最高法院民事第八庭
                          審判長法官  朱  建  男
                                法官  顏  南  全
                                法官  許  澍  林
                                法官  鄭  傑  夫
                                法官  蘇  清  恭
      本件正本證明與原本無異
                                      書  記  官
中    華    民    國  九十五  年    三    月  二十八  日
                                                      Ｅ


司法院資訊處製作；財團法人民間司法改革基金會備份。
